ACORDAO-COMPLETO-2340098

ACÓRDÃO 2751/2019 ATA 11/2019 - SEGUNDA CÂMARA

VISTOS, relatados e discutidos estes autos de aposentadoria deferida em favor de Justina Inês Dalpiaz pela Gerência Executiva do INSS em Caxias do Sul – RS;
ACORDAM os Ministros do Tribunal de Contas da União, reunidos em Sessão da 2ª Câmara, com fundamento no art. 71, III e IX, da Constituição de 1988, nos arts. 1º, V, 39, II, e 45 da Lei nº  8.443, de 1992, e nos arts. 260, § 1º, e 262, § 2º, do RITCU, ante as razões expostas pelo Relator, em:
9.1. considerar ilegal o ato inicial de aposentadoria em favor de Justina Inês Dalpiaz (à Peça 9 sob o nº 10162232-04-2007-000087-0) , negando-lhe o respectivo registro;
9.2. dispensar o ressarcimento das quantias percebidas indevidamente, mas de boa-fé, em sintonia com a Súmula nº 106 do TCU;
9.3. determinar que, no prazo de 15 (quinze) dias contados da ciência desta deliberação, a Gerência Executiva do INSS em Caxias do Sul – RS adote as seguintes medidas: 
9.3.1. faça cessar os pagamentos decorrentes do ato ora considerado ilegal, sob pena de responsabilidade solidária da autoridade administrativa omissa, nos termos do art. 71, IX, da Constituição de 1988 e do art. 262, caput, do Regimento Interno do TCU; 
9.3.2. dê ciência do inteiro teor desta deliberação à interessada, alertando-a de que o efeito suspensivo proveniente da eventual interposição de recurso junto ao TCU não a eximirá da devolução dos valores percebidos indevidamente após a notificação, diante do não provimento do recurso, devendo encaminhar os comprovantes dessa notificação ao TCU no prazo de até 30 (trinta) dias contados da ciência desta deliberação; 
9.3.3. informe a interessada sobre a possibilidade de permanecer aposentada com a percepção de proventos sob a proporção de 25/30 avos, se optar pela aplicação da Súmula nº 74 do TCU, ou de manter os seus proventos sob a atual proporção de 27/30 avos, se optar pelo recolhimento das correspondentes contribuições previdenciárias, sem prejuízo de, complementarmente, informar que, caso não efetue o recolhimento da correspondente contribuição previdenciária, sob a forma indenizada, ela deverá retornar à atividade para completar o correspondente tempo de contribuição em consonância com as regras atualmente vigentes;
9.3.4. encaminhe a este Tribunal, nos termos do art. 262, § 2º, do Regimento Interno do TCU, o novo ato de concessão da aludida aposentadoria, sem as ilegalidades indicadas nesta deliberação, para que seja submetido à apreciação pelo TCU, na forma do art. 260, caput, do RITCU;
9.3.5. acompanhe o deslinde das decisões judiciais obtidas pelos Auditores da Receita Federal do Brasil (RFB) no bojo dos Mandados de Segurança 35.490, 35.494 e 35.500 em trâmite no Supremo Tribunal Federal (STF) e faça cessar o pagamento do Bônus de Eficiência e Produtividade previsto na Lei nº 13.464, de 2017, em favor de Justina Inês Dalpiaz, no prazo de 30 (trinta) dias contados da eventual desconstituição dessas decisões judiciais, por se tratar de parcela pro labore faciendo expressamente excluída da base de cálculo da correspondente contribuição previdenciária e percebida, assim, em dissonância com o art. 40, caput e §§ 1º, 3º, 4º e 18, da Constituição de 1988, devendo informar o TCU sobre o efetivo cumprimento dessa medida ao final do referido prazo; e
9.4. determinar que a Sefip arquive o presente processo, sem prejuízo de promover o monitoramento da determinação proferida pelo item 9.3 deste Acórdão, representando ao TCU, se necessário.

Aposentadoria deferida em favor de Justina Inês Dalpiaz pela Gerência Executiva do Instituto Nacional do Seguro Social em Caxias do Sul  RS.

Segunda Câmara

Gerência Executiva do INSS em Caxias do Sul - RS.

3. Interessada: Justina Inês Dalpiaz (CPF XXX.797.110-XX).

13.1. Ministros presentes: Ana Arraes (Presidente), Augusto Nardes, Aroldo Cedraz e Raimundo Carreiro.
13.2. Ministros-Substitutos presentes: Marcos Bemquerer Costa e André Luís de Carvalho (Relator).

ANDRÉ DE CARVALHO

Trata-se de aposentadoria deferida em favor de Justina Inês Dalpiaz pela Gerência Executiva do Instituto Nacional do Seguro Social em Caxias do Sul – RS.
Após a análise final do feito, o auditor federal da Sefip lançou o seu parecer conclusivo à Peça 11, com a anuência, por delegação de competência, do diretor da unidade técnica (Peça 12) , nos seguintes termos:
“ (...) 2. O ato foi submetido, para fim de registro, à apreciação do Tribunal de Contas da União (TCU) , de acordo com o art. 71, inciso III, da Constituição Federal. O cadastramento e a disponibilização ao TCU ocorreram por intermédio do Sistema de Apreciação e Registro de Atos de Admissão e Concessões (Sisac) , na forma dos arts. 2º, caput e incisos I a VI, e 4º, caput, da Instrução Normativa - TCU 78/2018.
HISTÓRICO
3.	Consultando-se o ato Sisac, identificou-se a averbação de 2 anos, 1 mês e 20 dias de tempo de serviço rural.
4.	Complementarmente, consultando-se seu contracheque (peça 5) , verificou-se que a interessada recebe parcela referente ao Bônus de Eficiência instituído pela Lei 13.464/2017.
5.	Considerando que a averbação de período rurícola só seria regular em caso de recolhimento da respectiva contribuição previdenciária e que a percepção de bônus de eficiência estaria em desacordo com a jurisprudência do TCU, além do fato de que o ato de concessão deu entrada neste Tribunal há mais de cinco anos, fez-se necessário oportunizar o contraditório e a ampla defesa à interessada, nos termos do Acórdão 587/2011-TCU-Plenário, da relatoria do Ministro Valmir Campelo, conforme oitiva acostada à peça 2.
6.	Devidamente notificada (peça 3) , a inativa apresentou a defesa acostada à peça 4.
EXAME TÉCNICO
7.	Conforme exposto anteriormente, observou-se a averbação, pela inativa, de 2 anos, 1 mês e 20 dias de tempo de serviço rural, além da percepção de parcela referente ao Bônus de Eficiência instituído pela Lei 13.464/2017.
8.	Em relação ao tempo rural, o Tribunal já pacificou sua jurisprudência em 29/2/2012, por meio do Acórdão 414/2012-TCU-Plenário, de relatoria do Ministro Augusto Nardes, que aprovou o Enunciado 268 da Súmula da Jurisprudência do TCU nos seguintes termos:
O tempo de atividade rural somente poderá ser averbado para fins de aposentadoria no serviço público se recolhidas as respectivas contribuições previdenciárias na época própria ou, posteriormente, de forma indenizada.
9.	Consultando-se os autos não há evidências de que o recolhimento citado tenha sido efetuado. O Controle Interno, em campo próprio no ato Sisac, informou que não restou evidenciado tal pagamento.
10.	Quanto ao Bônus de Eficiência, o entendimento do Tribunal, a partir da prolação do Acórdão 2000/2017-TCU-Plenário, de relatoria do Ministro Benjamin Zymler, é de que tal vantagem não poderia integrar os proventos de aposentadoria por se tratar de parcela de natureza pro labore faciendo, expressamente excluída da base de cálculo da contribuição previdenciária.
11.	O afastamento da aplicação do art. 7º, §2º, da Lei 13.464/2017, em observância aos princípios constitucionais do equilíbrio financeiro e atuarial e do regime solidário e contributivo da previdência social, pautou diversas deliberações deste Tribunal a partir do Acórdão supracitado (exemplos: Acórdãos 2.463/2017, 2.879/2017, 2.880/2017, 2.881/2017, 2.882/2017, 2.883/2017, 2.884/2017, 2.885/2017, 2.886/2017, 2.887/2017, 2.888/2017 e 2.889/2017, todos do Plenário) .
12.	Ressalte-se que tal decisão se amparou na Súmula 347 do STF, que dispõe que o TCU pode, no exercício de suas atribuições, apreciar a constitucionalidade das leis e dos atos do Poder Público. Frise-se, complementarmente, que o Acórdão 2000/2017-TCU-Plenário, em seu item 9.2, deixou clara que sua aplicação só cabe à análise de casos concretos submetidos à apreciação desta Corte de Contas – como a apreciação do ato de aposentadoria em tela.
13.	Contudo, o sindicato dos Auditores da Receita Federal do Brasil, em 2018, solicitou junto ao STF a desconstituição do Acórdão 2000/2017-TCU-Plenário, tendo obtido a suspensão de qualquer tentativa de sustação de pagamento relacionada ao Bônus por meio dos Mandados de Segurança 35.490, 35.494 e 35.500 (peças 6-8) .
14.	Logo, a interrupção do pagamento do Bônus de Eficiência depende de eventual reversão do posicionamento adotado pelo Supremo nas decisões liminares, e seu recebimento não é fator para julgamento pela ilegalidade do ato.
Resposta à oitiva
15.	Em sua defesa (peça 4) , a interessada, quanto ao Bônus de Eficiência, alegou que o art. 14 da Lei 13.464/2017 expressamente excluiu da base de cálculo da contribuição previdenciária tal parcela e o §2º, do art. 7º, do mesmo dispositivo legal, confere aos aposentados a previsão de sua percepção.
16.	Conforme já exposto, tal alegação não merece acolhida pois, consoante o Acórdão 2000/2017-TCU-Plenário, foi afastada a incidência do §2º, do art. 7º da Lei 13.464/2017, por violar os princípios constitucionais do equilíbrio financeiro e atuarial e do regime solidário e contributivo da previdência social. 
17.	Apesar disso, não cabe determinação para exclusão da rubrica, por se encontrar amparada pelos MS 35.490, 35.494 e 35.500, em trâmite no STF (peças 6-8) , consoante exposição no parágrafo 13.
18.	Quanto ao período rurícola, a interessada alegou que a Súmula 268 do TCU é de 2012 e, portanto, posterior ao início da vigência de sua concessão, não sendo possível sua aplicação retroativa a seu ato. 
19.	Em relação a este argumento, destaque-se que a obrigatoriedade do recolhimento da contribuição previdenciária deriva da própria Constituição Federal, em seu artigo 202, §2º, na redação original, ou o atual artigo 201, §9º. Tal circunstância tem sido reiteradamente afirmada pelo STF, conforme apontado no Voto condutor do Acórdão 4216/2017-TCU-Primeira Câmara, de relatoria do Ministro Benjamin Zymler, que apresenta a ementa da decisão exarada nos autos do Mandado de Segurança 33.482, da relatoria do Ministro Luiz Fux:
‘AGRAVO REGIMENTAL EM MANDADO DE SEGURANÇA. SERVIDOR PÚBLICO. APOSENTADORIA. CONTAGEM DE TEMPO DE ATIVIDADE RURAL. NECESSIDADE DE COMPROVAÇÃO DO RECOLHIMENTO DAS CONTRIBUIÇÕES PREVIDENCIÁRIAS PARA A CONCESSÃO DE APOSENTADORIA PELO REGIME PRÓPRIO DE PREVIDÊNCIA SOCIAL. CONCESSÃO DE APOSENTADORIA. ATO COMPLEXO. TERMO INICIAL DO PRAZO PREVISTO NO ART. 54 DA LEI 9.784/1999. AGRAVO REGIMENTAL A QUE SE NEGA PROVIMENTO. 
1. A contagem recíproca de tempo de serviço rural para a aposentadoria no serviço público (regime próprio) pressupõe o recolhimento das contribuições previdenciárias correspondentes. Precedentes: MS 28.917/DF, Rel. Min. Rosa Weber, Primeira Turma, DJe 28.10.2015; MS 28.668/DF, Rel. Min. Ricardo Lewandowski, Segunda Turma, Dje 11.06.2014; MS 28.929/DF, Rel. Min. Cármen Lúcia, Plenário, DJe 14/1/2011; MS 26.391, Rel. Min. Marco Aurélio, Plenário, DJe 6/6/2011; RE 600.582/RS, Rel. Min. Cármen Lúcia, Primeira Turma, DJe 21.2.2011. 
2. Os precedentes desta Suprema Corte tiveram por fundamento o art. 201, § 9º, da Constituição da República, que tratou, para efeito de aposentadoria, da possibilidade de contagem recíproca de tempo de contribuição na Administração Pública e na atividade privada, rural e urbana, o qual, embora tenha sido renumerado, constava da redação original da Constituição Federal como art. 202, § 2º.
3. In casu, não houve aplicação retroativa da EC nº 20/1998, tendo sido observado o entendimento firmado por esta Corte em relação à aplicação da legislação vigente por ocasião do preenchimento dos requisitos para a aposentadoria. 
4. O ato de aposentadoria de agentes públicos é complexo e somente se aperfeiçoa após o seu registro junto ao TCU. A partir desse momento é que começa a correr o prazo estabelecido pelo art. 54 da Lei nº 9.784/1999. 
5. Agravo regimental a que se NEGA PROVIMENTO’ (MS 33482 Agr, Relator Min. Luiz Fux, Primeira Turma, julgado em 16/8/2016, DJe 31/8/2016) .’
20.	Considerando que a vigência da aposentadoria da interessada é posterior à edição da CF88 (mais precisamente 12/2/97) , o recolhimento de contribuição previdenciária já era requisito necessário para a averbação de tempo rural quando de sua aposentação. 
21.	Assim, o argumento não merece prosperar, cabendo proposta de julgamento pela ilegalidade do ato e recusa de seu registro.
22.	Excluindo-se o período rural, o tempo de serviço da interessada soma 24 anos, 11 meses e 8 dias. Portanto, no caso em tela pode ser aplicado o entendimento fixado na Súmula TCU 74 para obtenção do tempo mínimo necessário à aposentação com proventos proporcionais, calculados à razão de 25/30 avos, pois a concessão teve vigência inicial em 12/2/1997.
23.	Caso opte por recolher a contribuição previdenciária, de forma indenizada, a ex-servidora pode manter seus proventos na proporção de 27/30.
CONCLUSÃO
24.	Tendo em vista a averbação de tempo de serviço rural sem a respectiva contribuição previdenciária, conclui-se que o ato de concessão de aposentadoria de Justina Inês Dalpiaz merece proposta de julgamento pela ilegalidade e recusa de seu registro.
25.	Cabe esclarecer à interessada que pode se manter aposentada pela aplicação do entendimento fixado na Súmula TCU 74, tendo seus proventos ajustados à razão de 25/30 avos. Caso opte por recolher a contribuição previdenciária, de forma indenizada, seus proventos serão mantidos na atual proporção de 27/30.
26.	Quanto ao Bônus de Eficiência, devido às decisões liminares exaradas no âmbito dos MS 35.490, 35.494 e 35.500 não é possível determinar sua exclusão dos proventos da interessada. Contudo, cabe determinação à jurisdicionada, com fulcro no art. 71, IX, da Constituição Federal, que, na hipótese de desconstituição das decisões citadas, faça cessar o pagamento da rubrica.
PROPOSTA DE ENCAMINHAMENTO
27.	Ante o exposto, e de conformidade com o preceituado no artigo 71, inciso III, da Constituição Federal c/c os arts. 1º, inciso V, e 39, inciso II, da Lei 8.443/92 e os artigos 1º, inciso VIII, e 260, §1º do Regimento Interno do TCU, propõe-se:
a) considerar ILEGAL e recusar o registro do ato de concessão de aposentadoria de Justina Inês Dalpiaz (CPF: XXX.797.110-XX) ;
b) dispensar a devolução dos valores indevidamente recebidos até a data da ciência pela Gerência Executiva do INSS – Caxias do Sul/RS – INSS/MPS do Acórdão que vier a ser proferido, com base no Enunciado 106 da Súmula da Jurisprudência do TCU;
c) determinar à Gerência Executiva do INSS – Caxias do Sul/RS – INSS/MPS, com fundamento no art. 71, inciso IX, da Constituição Federal c/c art. 45 da Lei 8.443/1992, que:
c.1) esclareça à interessada que poderá permanecer aposentada caso opte pela aplicação da Súmula TCU 74 à sua concessão, com o devido ajuste de seus proventos à razão de 25/30 avos;
c.2) complementarmente, informe à inativa que pode efetuar o recolhimento da contribuição previdenciária, de forma indenizada, sobre o período de atividade rural averbado, nos termos do Enunciado 268 da Súmula da Jurisprudência do TCU, para garantir sua aposentadoria nos moldes em que foi concedida;
c.3) cadastre novo ato de aposentadoria, submetendo-o ao TCU, no prazo de trinta dias, nos termos dos arts. 262, § 2o, do Regimento Interno do TCU e 19, § 3º, da Instrução Normativa TCU 78/2018;
c.4) na hipótese de desconstituição das decisões judiciais obtidas pelos Auditores da RFB nos autos dos Mandados de Segurança 35.490, 35.494 e 35.500, em trâmite no Supremo Tribunal Federal (STF) , faça cessar o pagamento à ex-servidora do Bônus de Eficiência e Produtividade, previsto na Lei 13.464/2017, por incompatível com o art. 40, caput e §§ 1º, 3º, 4º e 18, da Constituição Federal, dada a expressa exclusão da vantagem, de caráter pro labore faciendo, da base de cálculo de contribuição previdenciária;
c.5) informe à interessada o teor do Acórdão que vier a ser prolatado, encaminhando ao TCU, no prazo de trinta dias, comprovante da data de ciência pela interessada, nos termos do art. 4º, § 3º, da Resolução-TCU 170/2004, alertando-a ainda de que o efeito suspensivo proveniente de eventual interposição de recurso junto ao TCU não a exime da devolução dos valores indevidamente percebidos após a notificação, em caso de não provimento desse recurso.”
Enfim, por intermédio do Exmo. Sr. Procurador Júlio Marcelo de Oliveira, o MPTCU anuiu, em cota singela (Peça 13) , à aludida proposta da unidade técnica.
 
É o Relatório.

não há.

Procurador Júlio Marcelo de Oliveira.

PESSOAL. APOSENTADORIA. AVERBAÇÃO DE TEMPO RURAL SEM O CORRESPONDENTE RECOLHIMENTO PREVIDENCIÁRIO. PERCEPÇÃO DO BÔNUS DE EFICIÊNCIA E PRODUTIVIDADE previsto na Lei nº 13.464, de 2017. ILEGALIDADE. NEGATIVA DE REGISTRO. DETERMINAÇÕES.

APOSENTADORIA (APOS)

Secretaria de Fiscalização de Pessoal (Sefip).

Trata-se de aposentadoria deferida em favor de Justina Inês Dalpiaz pela Gerência Executiva do Instituto Nacional do Seguro Social em Caxias do Sul – RS sob as seguintes condições:
	Peça
	Nascimento 
	Idade atual
	Tipo de Ato e de Aposentadoria
	Vigência
	Entrada no TCU

	9
	10/11/1955
	63 anos
	 inicial – aposentadoria voluntária com proventos proporcionais
	12/02/1997
	28/10/2010

Como visto, a Sefip anotou, em suma, a inadequada averbação de 2 anos, 1 mês e 20 dias de tempo de serviço rural sem a comprovação do recolhimento da respectiva contribuição previdenciária, além da indevida percepção do bônus de eficiência instituído pela Lei nº 13.464, de 2017, em desacordo com a jurisprudência do TCU, tendo promovido a subsequente oitiva da interessada em consonância com o Acórdão 587/2011-TCU-Plenário, diante da data de entrada do correspondente ato no TCU em período superior a 5 (cinco) anos.
Por essa linha, após a análise final do feito, a Sefip concluiu pela ilegalidade do ato diante da averbação do tempo rural sem a respectiva contribuição previdenciária, sem prejuízo, contudo, de anotar a eventual prolação de liminares pelo STF no sentido de garantir provisoriamente o pagamento do suscitado bônus de eficiência no bojo do MS 35.490, MS 35.494 e MS 35.500.
A unidade técnica propôs, ainda, o envio de determinação ao INSS para que informe a interessada sobre a possibilidade de permanecer aposentada com a percepção de proventos sob a proporção de 25/30 avos, se optar pela aplicação da Súmula nº 74 do TCU, ou de manter os seus proventos sob a atual proporção de 27/30 avos, se optar pelo recolhimento das correspondentes contribuições previdenciárias, tendo o MPTCU anuído a essas propostas.
Incorporo os pareceres da Sefip e do MPTCU a estas razões de decidir.
A averbação do tempo rural sem a respectiva contribuição previdenciária mostra-se indevida e, por isso, a Sefip assinalou a referida ilegalidade com a subsequente recusa do registro, destacando, no entanto, que as referidas aposentadorias poderão prosperar ante o recolhimento da correspondente contribuição previdenciária, sob a forma indenizada, para o respectivo período de atividade rural, nos termos da Súmula nº 268 do TCU.
De toda sorte, o TCU não deve se manifestar, no presente momento, sobre a eventual ilegalidade inerente à percepção do aludido bônus de eficiência, em respeito à decisão suspensiva proferida pelo Ministro do STF Alexandre de Moraes no bojo do MS 35.490, MS 35.494 e MS 35.500, a despeito de o Acórdão 2000/2017-TCU-Plenário ter assinalado que essa vantagem não deveria integrar os proventos de aposentadoria, por se tratar de parcela pro labore faciendo expressamente excluída da base de cálculo da correspondente contribuição previdenciária.
Entendo, portanto, que o TCU deve considerar ilegal o aludido ato de aposentadoria, para lhe negar o respectivo registro, deixando, contudo, de se manifestar, no presente momento, sobre a eventual ilegalidade na percepção do aludido bônus de eficiência.
	Ante o exposto, pugno pela prolação do Acórdão ora submetido a este Colegiado.
TCU, Sala das Sessões, em 16 de abril de 2019.
Ministro-Substituto ANDRÉ LUÍS DE CARVALHO 
Relator